臺灣高等法院民事判決
109年度上字第1605號
上  訴  人  韓君男  
訴訟代理人  陳恩民律師
            魏翠亭律師
            許育齊律師
被  上訴人  富旺國際開發股份有限公司

法定代理人  林正雄  
訴訟代理人  蕭萬龍律師
            王紹安律師
被  上訴人  兆基管理顧問股份有限公司

法定代理人  李建成  
訴訟代理人  巫芸甄律師
上列當事人間請求損害賠償等事件，上訴人對於中華民國109年 
10月30日臺灣新竹地方法院108年度訴字第1048號第一審判決提
起上訴，本院於110年8月3日言詞辯論終結，判決如下：
    主      文
上訴駁回。
第二審訴訟費用由上訴人負擔。
    事實及理由
壹、程序方面：
    按當事人於第二審不得提出新攻擊或防禦方法，但對於在第
    一審已提出之攻擊或防禦方法為補充者，不在此限，民事訴
    訟法第447條第1項第3款定有明文。查上訴人於原審主張：
    伊為新竹縣○○鄉○○○路000號房屋（下稱系爭房屋）所有權人
    ，並與被上訴人富旺國際開發股份有限公司（下逕稱富旺公
    司）簽訂出租與管理委託契約（下稱系爭委託契約），委託
    富旺公司出租與管理，富旺公司再將上開委託事務複委任被
    上訴人兆基管理顧問股份有限公司（下逕稱兆基公司）處理
    ，惟兆基公司未為妥善之管理，致訴外人黃耀民於系爭房屋
    內燒炭自殺，應依民法第184條第1項前段負損害賠償之責等
    語，嗣於本院主張兆基公司之過失為：未注意黃耀民攜帶可
    疑物品進入社區，違反房屋租賃契約所附住戶規約（下稱系
    爭住戶規約）第5條、第13條之查驗義務。兆基公司雖抗辯
    此係新增攻擊防禦方法，惟上訴人係就其主張之過失情節予
    以補充，並據其釋明符合上開規定，應准提出。
貳、實體方面：
一、上訴人主張：伊於民國106年6月間向富旺公司購買系爭房屋
    及基地（下合稱系爭房地），並簽訂系爭委託契約，富旺公
    司就系爭房屋之出租及管理，應盡善良管理人注意義務，且
    依系爭委託契約第2條、第7條約定，負有在租賃契約中訂立
    惜命條款（即禁止自殺、自殺將衍生繼承人負擔高額損害賠
    償可能之條款）之附隨義務；惟其於106年10月3日將系爭房
    屋内202號套房（下稱系爭套房）出租予黃耀民時，未於租
    賃契約記載惜命條款，並逾越權限而將受任事務複委任兆基
    公司處理，兆基公司亦未依系爭住戶規約第5條、第13條規
    定，對黃耀民購買木炭攜入系爭套房之行為予以查證，而有
    過失。嗣黃耀民於107年12月16日被發現於租屋處燒炭自殺
    身亡，系爭房地價值貶損新臺幣（下同）3,697,116元。富
    旺公司自應依民法第184條第1項前段、第227條第2項、第54
    4條前段或後段規定，兆基公司亦應依民法第184條第1項前
    段規定，對伊損害負賠償之責。爰起訴請求：㈠富旺公司應
    給付上訴人300萬元，及自起訴狀繕本送達翌日起至清償日
    止，按週年利率5％計算之利息。㈡兆基公司應給付上訴人
　　300萬元，及自起訴狀繕本送達翌日起至清償日止，按週年
    利率5％計算之利息。㈢上開給付，如被上訴人二人與原審共
    同被告黃南忠其中一人已為給付，他人於其給付範圍内免負
    給付之義務（未繫屬本院部分，均不另贅述）。
二、被上訴人則以：
  ㈠富旺公司部分：伊因以保證系爭房屋出租2年為銷售系爭房地
    手段，而代上訴人管理出租，非以經營包租代管為主要營業
    ，亦未受有委任報酬，不負善良管理人注意義務。伊依系爭
    委託契約之約定，無訂立含惜命條款之租賃契約之義務，且
    內政部105年6月23日公告之房屋租賃契約書範本（下稱系爭
    範本）中並無惜命條款，伊未於租賃契約訂明惜命條款自無
    違反附隨義務。伊依系爭委託契約第2條約定，得指派管理
    人全權辦理系爭房屋招租與管理事宜，選任兆基公司為管理
    人員自屬合法，亦無選任不當情事。黃耀民有正當工作，且
    正常繳納租金，第1年承租期間無任何違反住戶規約或怪異
    之舉，故於租期屆至後，伊乃同意再行續租，客觀上不可能
    預見黃耀民會於套房內自殺，且木炭非系爭住戶規約規定之
    可疑物品或違反法律規定或善良風俗之易燃或爆炸性物品等
    危險物品，兆基公司客觀上不知黃耀民攜入，縱知悉亦無強
    制力可以禁止，伊自無過失。另上訴人主張受有系爭房地價
    值貶損之損害，乃屬純粹經濟上損失，非權利受侵害，其依
    侵權行為請求損害賠償，亦屬無據。
  ㈡兆基公司部分：系爭住戶規約乃富旺公司與承租人間針對公
    共區域之使用管理所為之規範，且規約第5條、第13條規範
    之義務人為承租人，伊就此並無契約義務；況伊非得以執行
    門禁保全之公寓大廈營理服務業，承租人攜帶何種物品非伊
    受託管理範疇。上訴人未證明伊有何侵權行為，其請求為無
    理由。
三、原審判決：原審共同被告黃南忠應於繼承黃耀民之遺產範圍
    內，給付上訴人300萬元，及自108年12月28日起至清償日止
    ，按週年利率5％計算之利息，並為假執行之宣告，駁回上訴
    人其餘之訴及假執行之聲請。上訴人就其敗訴部分不服提起
    上訴，聲明：㈠原判決關於駁回上訴人後開第二至四項之訴
    部分，均廢棄。㈡富旺公司應給付上訴人300萬元，及自起訴
    狀繕本送達翌日起至清償日止，按週年利率5％計算之利息。
    ㈢兆基公司應給付上訴人300萬元，及自起訴狀繕本送達翌日
    起至清償日止，按週年利率5％計算之利息。㈣上開給付，如
    被上訴人二人與原審共同被告黃南忠其中一人已為給付，他
    人於其給付範圍内免負給付之義務。被上訴人二人均答辯聲
    明：㈠上訴駁回。㈡如受不利之判決，願供擔保請准宣告免為
    假執行。【原審判命共同被告黃南忠給付部分，未據其聲明
    不服，非本院審理範圍】
四、兩造不爭執事項（見本院卷第76-77頁）：
　㈠上訴人於106年5月間向富旺公司購買系爭房地，並同時與其
    簽署系爭委託契約，約定富旺公司受委任為上訴人處理出租
    、管理系爭房屋，委託期間為106年9月15日至108年9月14日
    。
　㈡富旺公司與兆基公司簽署兩份房屋管理委任契約（見原審卷
    第63-69、97-100頁），約定富旺公司委託兆基公司代辦明
    新大富翁社區房屋租賃及管理事宜，委託期間為106年9月22
    日至110年9月10日。
　㈢黃耀民於106年10月3日向富旺公司承租系爭套房，租金每月6
    ,500元，於107年10月2日租期屆滿後，又於107年10月3日續
    訂租約至108年10月2日止。
　㈣黃耀民被發現於107年12月16日在上開套房内燒炭自殺身亡，
    原審共同被告黃南忠為黃耀民之父親，係黃耀民之繼承人。
     　　
五、上訴人主張富旺公司違反附隨義務，未於房屋租賃契約中明
    訂惜命條款，且未得其同意複委任兆基公司管理系爭房屋，
    兆基公司未依系爭住戶規約第5條、第13條約定盡查驗義務
    而有過失，富旺公司同有過失，富旺公司應依民法第184條
    第1項前段、第227條第2項或第544條前、後段規定，賠償就
    系爭房地價值之貶損負損害賠償責任，兆基公司亦應依民法
    第184條第1項前段規定負賠償責任等語，均為被上訴人否認
    ，並以前詞置辯。兩造爭點為：㈠被上訴人請求富旺公司給
    付部分：⒈富旺公司是否應與黃耀民訂立惜命條款？⒉上訴人
    委任被上訴人富旺公司之範圍是否包含複委任或得授權他人
    代理富旺公司管理系爭房屋？⒊上訴人依民法第184條第1項
    前段、第227條第2項、第544條前段或後段規定，請求富旺
    公司給付300萬元，是否有理由？㈡上訴人請求兆基公司給付
    部分：⒈兆基公司是否違反系爭規約第5條、第13條，未注意
    黃耀民攜帶可疑物品進入社區？⒉上訴人依民法第184條第1
    項前段規定，請求兆基公司給付300萬元，是否有理由？㈢上
    訴人主張被上訴人應負不真正連帶之責，有無理由？
  ㈠被上訴人請求富旺公司給付部分：
  ⒈富旺公司是否應與黃耀民訂立惜命條款？
  ⑴按契約關係在發展過程中，債務人除應負契約所約定之義務
    外，依其情事，為達成給付結果或契約目的所必要，以確保
    債權人之契約目的或契約利益（債權人透過債務人之給付所
    可能獲得之利益），得以圓滿實現或滿足；或為保護當事人
    之生命、身體、健康、所有權或其他財產法益遭受侵害，尚
    可發生附隨義務，如協力、告知、通知、保護、保管、照顧
    、忠實、守密等義務（最高法院104年度台上字第799號判決
    參照）。
  ⑵經查，系爭委託契約第1條約定：「乙方（即富旺公司）接受
    甲方（即上訴人）委託出租及管理其房屋…」，第2條約定：
    「本物件之管理期限：自106年9月15日至108年9月14日止共
    計兩年，此期間之空置房屋『招租與簽約』事宜，亦由乙方指
    派管理人全權處理」、第3條約定：「…有關套房『點交』之事
    宜，均由乙方該物件之管理人負責辦理」、第4條約定：「
    甲方同意委託出租與管理期間之租金歸乙方所有，甲方不得
    異議。甲方同意乙方全權處理出租事務與出租定價。甲方不
    得異議」、第6條約定：「兩年包租金195.6萬，乙方於106
    年10月1日一次清給甲方」、第7條約定：「管理期間，乙方
    應對本物業產權範圍內之設備，善盡管理之責…」（見原審
    卷第23頁）。可見上訴人委任富旺公司出租及管理系爭房屋
    ，辦理招租、簽約、點交、管理、設備維護修繕等事務，且
    上訴人同意由富旺公司定價並收取租金，全權處理出租事務
    ，不為任何異議，富旺公司則給付上訴人195萬6,000元。則
    上訴人透過委託富旺公司出租系爭房屋之行為（即富旺公司
    之給付行為），所可能獲得之利益為195萬6,000元，富旺公
    司已經給付而使上訴人取得此契約利益。
  ⑶上訴人雖主張富旺公司依系爭委託契約第2條、第7條約定應
    保護其財產法益，於出租系爭套房予黃耀民時，負有於租賃
    契約訂明惜命條款之附隨義務。但系爭委託契約第2條乃約
    定：富旺公司得以自己名義招租與簽約，難認係與上訴人之
    財產法益有關之約定；且系爭委託契約第7條乃系爭房屋屋
    內設備之管理維護修繕約定，並不及於設備以外之非物理性
    部分，而本件上訴人主張之財產法益受侵害為：系爭房屋因
    屋內有人自殺而產生之房價下跌，即非物理性之交易價格減
    少，難認系爭委託契約第7條約定應保護之財產法益包含自
    殺所生房價下跌部分。又依105年6月23日內政部內授中辦地
    字第1051305384號公告，106年1月1日生效之房屋租賃定型
    化契約記載及不得記載事項第壹條規定，房屋租賃定型化契
    約應記載事項包括：契約審閱期、房屋租賃標的、租賃期間
    、租金約定及支付、擔保金(押金)約定及返還、租賃期間相
    關費用之支付、稅費負擔之約定、使用房屋之限制、修繕及
    改裝、承租人之責任、房屋部分滅失、提前終止租約、房屋
    之返還、房屋所有權之讓與、出租人終止租約、承租人終止
    租約、通知送達及寄送、其他約定、契約及其相關附件效力
    、當事人及其基本資料等項目（見原審卷第115-129頁），
    而關於禁止承租人於租賃房屋內自殺，及因自殺所生損害賠
    償責任之約定，並未規範於房屋租賃定型化契約應記載事項
    內。則上訴人主張富旺公司依系爭委託契約負有訂立含惜命
    條款之租賃契約之附隨義務云云，難認有據。 
⒉上訴人委任被上訴人富旺公司之範圍是否包含複委任或得授權
  他人代理富旺公司管理系爭房屋？
  ⑴按受任人應自己處理委任事務。但經委任人之同意或另有習
    慣或有不得已之事由者，得使第三人代為處理，民法第537
    條定有明文。
  ⑵經查，上訴人與富旺公司以系爭委託契約第2條、第3條、第4
    條約定：富旺公司於管理期限內，得全權處理出租事務與出
    租定價，並得指派管理人全權辦理系爭房屋之招租、簽約及
    點交事宜，已如所述，富旺公司抗辯其得複委任或授權兆基
    公司為出租及管理等語，信屬有據。又富旺公司與兆基公司
    簽署兩份房屋管理委任契約，約定富旺公司委託兆基公司代
    辦明新大富翁社區房屋租賃及管理事宜，委託期間為106年9
    月22日至110年9月10日乙節，為兩造不爭；房屋管理委任契
    約第1條並約定：「委託租賃標的所在地、使用範圍及使用
    目的…⒎雙方應於簽訂本委託契約同時確認租賃標的物之內容
    (含租金)，甲方( 即富旺公司)就出租與否保有最終決定權
    ，乙方(即兆基公司)應於承租人簽約前與甲方做最終確認，
    凡未經確認者，甲方均不受乙方之拘束。」，第6條約定：
    「房屋管理內容：⒈乙方服務內容：房屋出租相關事宜、房
    屋租賃帳務管理、出租並代簽訂合約、房間物品點交管理、
    房客租賃篩選管理、催收各項費用暨代寄存證信函、製作廣
    告宣傳行銷、代收掛號信及包裹、清潔公設(限大樓內)、設
    備硬體簡易檢修。房屋租賃帳務管理部分，目前為甲方自行
    管理，若甲方需交由乙方代為管理，需於30日前以書面通知
    乙方，並提供交接之相關文件。⒉租賃標的物之押金、租金
    、水電費等相關費用皆由乙方負責督促承租人逕行向甲方繳
    納。承租人倘有遲延繳納租金之情事，乙方應負責相關催繳
    程序以督促承租人履行租約，並將承租人違反租約情事通知
    甲方…」、第9條約定：「特別約定事項…。⒍乙方為受甲方委
    託代管租賃標的物，出租人與承租人之租賃關係悉依雙方簽
    訂之租賃契約為準」（見原審卷第63-69、97-100頁）。可
    知兆基公司係基於與富旺公司之委任契約，代富旺公司處理
    系爭房屋招租、簽約、催收各項費用、督促承租人履約，及
    包含系爭房屋在內之基本管理及設備之簡易修繕等事項。惟
    系爭房屋之租賃關係仍存在於富旺公司與屋內各該套房之承
    租人之間，且富旺公司對於系爭房屋出租與否，亦有最終決
    定權，此參黃耀民承租系爭房屋套房所簽立之房屋租賃契約
    ，均記載該房地之出租人為富旺公司亦明（見原審卷第71-8
    1頁)，益證兆基公司代管系爭房屋之事項，均屬前揭上訴人
    同意富旺公司指派第三人管理之範圍。
  ⑶從而，富旺公司抗辯上訴人委任被上訴人富旺公司之範圍包
    含複委任或得授權他人代理富旺公司管理系爭房屋，其委任
    兆基公司無違系爭委託契約等語，應為可採。上訴人主張富
    旺公司未經同意，而複委任兆基公司出租及管理系爭房地云
    云，即非有據。
  ⒊上訴人依民法第184條第1項前段、第227條第2項、第544條前
    段或後段規定，請求富旺公司給付300萬元，是否有理由？
  ⑴按「因故意或過失，不法侵害他人之權利者，負損害賠償責
    任」、「因可歸責於債務人之事由，致為不完全給付者，債
    權人得依關於給付遲延或給付不能之規定行使其權利。因不
    完全給付而生前項以外之損害者，債權人並得請求賠償」、
    「受任人因處理委任事務有過失，或因逾越權限之行為所生
    之損害，對於委任人應負賠償之責」，民法第184條第1項前
    段、第227條、第544條分別定有明文。
  ⑵經查，上訴人雖主張富旺公司依系爭委託契約之約定，負有
    與黃耀民訂立含惜命條款之租賃契約之附隨義務，且負有親
    自履行，不得複委任或授權兆基公司代理管理系爭房屋之義
    務云云，但此等主張均不可採，已經本院認定如前；則上訴
    人以富旺公司違反附隨義務為由，主張富旺公司應依民法第
    227條第2項負損害賠償之責，以富旺公司逾越權限複委任兆
    基公司為由，主張富旺公司應依民法第544條後段之規定，
    負損害賠償之責，為無所據。
  ⑶富旺公司與黃耀民間租賃契約附件即系爭住戶規約已經黃耀
    民簽名確認，且系爭住戶規約第5條規定：「凡攜帶可疑物
    品進入本社區時，應出具物品所屬證明，並送交管理人員查
    驗，必要時得登記出入人員之姓名」，第13條規定：「凡易
    燃或爆炸性物品等危險物品以及違反法律規定或善良風俗之
    物品，一概不得帶入或存放於社區」（見原審卷第75-77頁)
    。上訴人雖主張黃耀民於107年12月10日前購買相關木炭，
    且以透明塑膠袋包裝而攜入系爭房屋，富旺公司複委任之受
    任人兆基公司未依前述規定盡查驗義務，即令黃耀民得以攜
    入系爭房屋，而於107年12月16日在上開套房内燒炭自殺身
    亡，應有過失等語，並提出黃耀民社群軟體截圖為證（見本
    院卷第137頁）。富旺公司抗辯黃耀民繳租正常，木炭非可
    疑物品，亦非易燃物品、爆炸物品，管理人員無權施以強制
    力令其不得攜入，況前述截圖所示木炭係放置於紅色包裝袋
    內，黃耀民仍可能將之再放置於購物袋、行李箱內，上訴人
    亦未舉證證明管理員得以發現並禁止，其無過失等語。查木
    炭一般作為烤肉、露營時之戶外生火用品，非管制購買或依
    法令不得取得之物品，難認屬住戶規約第5條規定之可疑物
    品、第13條規定之易燃或爆炸物品等危險物品以及違反法律
    規定或善良風俗之物品，上訴人主張兆基公司應對黃耀民攜
    入木炭之行為予以查驗，難認有據。又黃耀民繳租正常，於
    107年12月5日仍有繳納租金乙節，有客戶繳款紀錄表可證（
    見本院卷第171頁）。是本件客觀上難認兆基公司對於黃耀
    民在系爭套房內自殺身亡一事有預見之可能。則上訴人僅憑
    黃耀民於系爭套房內自殺及購買木炭二事，逕稱兆基公司未
    盡系爭住戶規約所定查驗義務而有過失，富旺公司同有過失
    云云，尚難憑採。從而，上訴人依民法第184條第1項前段、
    第544條前段規定，主張富旺公司應負損害賠償之責，亦屬
    無據。
  ⑷綜上，上訴人依民法第184條第1項前段、第227條第2項、第5
    44條前段或後段規定，請求富旺公司給付300萬元，為無理
    由。
  ㈡上訴人請求兆基公司給付部分：
    經查，上訴人主張兆基公司違反系爭規約第5條、第13條，
    未注意黃耀民攜帶可疑物品進入社區，而有過失云云，不足
    為採，已經本院認定如前，則上訴人依民法第184條第1項前
    段規定，請求兆基公司給付300萬元，為無理由。
  ㈢上訴人主張被上訴人應負不真正連帶之責，有無理由？
    經查，上訴人依民法第184條第1項前段、第227條第2項或第
    544條前、後段規定，請求富旺公司給付300萬元，及依民法
    第184條第1項前段規定，請求兆基公司給付300萬元，均屬
    無據，前經認定，其主張被上訴人應負不真正連帶之責，自
    無理由。
六、綜上所述，上訴人依民法第184條第1項前段、第227條第2項
    、第544條前段或後段規定，請求：㈠富旺公司應給付上訴人
    300萬元，及自起訴狀繕本送達翌日起至清償日止，按週年
    利率5％計算之利息。㈡兆基公司應給付上訴人300萬元，及自
    起訴狀繕本送達翌日起至清償日止，按週年利率5％計算之利
    息。㈢上開給付，如被上訴人二人與原審共同被告黃南忠其
    中一人已為給付，他人於其給付範圍内免負給付之義務，非
    屬正當，不應准許。從而原審所為上訴人敗訴之判決，並無
    不合。上訴論旨指摘原判決不當，求予廢棄改判，為無理由
    ，應駁回其上訴。
七、本件事證已臻明確，兩造其餘之攻擊或防禦方法及所用之證
    據，經本院斟酌後，認為均不足以影響本判決之結果，爰不
    逐一論列，附此敘明。
八、據上論結，本件上訴為無理由，依民事訴訟法第449條第1項
    、第78條，判決如主文。
中　　華　　民　　國　　110 　年　　8 　　月　　17　　日
                  民事第十一庭  
                        審判長法  官  李慈惠
                              法  官  謝永昌
                              法  官  趙雪瑛
正本係照原本作成。
如不服本判決，應於收受送達後20日內向本院提出上訴書狀，其
未表明上訴理由者，應於提出上訴後20日內向本院補提理由書狀
（均須按他造當事人之人數附繕本）上訴時應提出委任律師或具
有律師資格之人之委任狀；委任有律師資格者，另應附具律師資
格證書及釋明委任人與受任人有民事訴訟法第466條之1第1項但
書或第2項所定關係之釋明文書影本。如委任律師提起上訴者，
應一併繳納上訴審裁判費。
中　　華　　民　　國　　110 　年　　8 　　月　　17　　日
　　　　　　　　　　　　　    書記官  郭晋良